臺灣臺中地方法院民事判決
109年度訴字第2439號
原      告  詹沛瀠  
訴訟代理人  張祐齊律師
被      告  林宗賢  

訴訟代理人  許盟志律師
            陳嘉文律師
上列當事人間請求履行協議等事件，本院於民國110年10月27日
言詞辯論終結，判決如下：
    主      文
被告應將坐落臺中市○○區○○段○○○地號土地、所有權應有部分十
萬分之五八八，及其上同段六七二建號即門牌號碼臺中市○○區○○
路○○○巷○○號二樓之五建物、權利範圍全部所有權移轉登記予原
告，並按月繳付於民國一０一年九月十七日，以上述不動產設定
抵押擔保而向訴外人臺灣土地銀行股份有限公司北屯分行借貸之
本金新臺幣肆佰壹拾肆萬元之貸款。
被告應給付原告新臺幣壹佰伍拾萬元，及自民國一０九年八月四
日起至清償日止，按週年利率百分之五計算之利息。
原告其餘之訴駁回。
訴訟費用由被告負擔百分之八十三，餘由原告負擔。
本判決第二項於原告以新臺幣伍拾萬元為被告供擔保後，得假執
行。但被告如以新臺幣壹佰伍拾萬元為原告預供擔保，得免為假
執行。
原告其餘假執行之聲請駁回。
    事實及理由
壹、程序事項
    本件原告起訴時，原依兩造於民國109年6月7日簽立之和解
    協議書（下稱系爭協議書）約定，聲明求為判決命被告應將
    坐落臺中市○○區○○段000地號土地、所有權應有部分100000
    分之588，及其上同段672建號即門牌號碼臺中市○○區○○路00
    0巷00號2樓之5建物、權利範圍全部（下合稱系爭房地）所
    有權移轉登記予原告，並繳清系爭房地之貸款；與訴外人楊
    絲雅連帶給付原告精神慰撫金新臺幣（下同）100萬元，及
    另給付原告懲罰性違約金200萬元，暨均加計自起訴狀繕本
    送達翌日起算之法定遲延利息（見本院卷第11至12頁）。嗣
    於訴訟進行中，就請求精神慰撫金部分，追加依民法第184
    條第1項、第195條第1項、第3項為請求權基礎，及減縮此部
    分請求之本金金額為50萬元；另減縮有關貸款部分之聲明為
    被告應按月繳付於101年9月17日，以系爭房地設定抵押擔保
    而向訴外人臺灣土地銀行股份有限公司（下稱土銀）北屯分
    行借貸之本金414萬元之貸款（見本院卷第184、215至216頁
    ），核與民事訴訟法第255條第1項第3款規定相符，應予准
    許。
貳、實體事項
一、原告主張：兩造為夫妻，被告因與楊絲雅在兩造婚姻關係存
    續中不當交往，經伊於109年6月7日至址設苗栗縣○○鄉○○○0○
    0號「八角民宿」（下稱八角民宿）查獲被告與楊絲雅同在
    屋內，遂於同日至便利商店與伊簽立系爭協議書，約定被告
    應於同年月20日前，將其所有系爭房地所有權移轉登記予伊
    暨按月繳付系爭房地之貸款；應按月於每月10日前給付伊3
    萬元至兩造離婚；另應於109年6月12日前，給付伊精神慰撫
    金50萬元；倘未依約履行，則應給付伊懲罰性賠償金200萬
    元。詎被告屆期未依約履行，除仍應依約移轉系爭房地所有
    權及給付伊精神慰撫金50萬元，另應給付懲罰性違約金200
    萬元。又被告上開與楊絲雅之不當交往行為，不法侵害伊基
    於配偶關係之身分法益且情節重大，亦應賠償伊精神慰撫金
    50萬元等情。爰依系爭協議書第1條、第3條第1項、第8條約
    定，及民法第184條第1項、民法第195條第1、3項規定，提
    起本件訴訟，並聲明：㈠被告應將系爭房地所有權移轉登記
    予原告，並按月繳付於101年9月17日，以系爭房地設定抵押
    擔保而向土銀北屯分行借貸之本金414萬元之貸款；㈡被告應
    給付原告250萬元，及自起訴狀繕本送達翌日起至清償日止
    ，按週年利率5％計算之利息；㈢聲明第2項，願供擔保，請准
    宣告假執行。
二、被告則以：原告於109年6月7日會同徵信社人員與自稱律師
    之人到場，並向伊恫稱「如不簽署可能會影響被告之工作」
    、「不要把事情鬧大」，亦未給伊充分時間閱覽協議書內容
    ，伊係受脅迫，且出於急迫、輕率、無經驗，始在系爭協議
    書上簽名，並以同年8月24日民事答辯狀，依民法第92條第1
    項、第74條規定撤銷簽署系爭協議書之意思表示，或請求減
    輕給付。退步言之，系爭協議書第1條乃就系爭房地所為之
    贈與協議，因系爭房地所有權尚未移轉予原告，伊亦以上開
    民事答辯狀撤銷該贈與協議。又系爭協議書第8條所定懲罰
    性違約金數額過高，應予酌減等語，資為抗辯，並聲明：㈠
    原告之訴駁回；㈡如受不利判決，願供擔保，請准宣告免為
    假執行。
三、兩造不爭執之事實（見本院卷第217至218頁）：
  ㈠兩造於104年12月11日結婚，現婚姻關係仍存續中。
  ㈡兩造與楊絲雅於109年6月7日簽立系爭協議書。
  ㈢系爭房地為被告所有。
  ㈣被告曾於101年9月間，向土銀北屯分行借款414萬元，並以系
    爭房地設定最高限額抵押權予該行供擔保。上開借款計至10
    9年7月17日，尚餘借款本金326萬1,461元未償。
  ㈤被告迄未履行系爭協議書第1條、第3條第1項所定給付。
四、本院得心證之理由：
    原告主張被告依系爭協議書第1條約定，應移轉系爭房地所
    有權予原告並按月繳付貸款；依系爭協議書第3條第1項約定
    與民法第184條第1項、民法第195條第1、3項規定，應給付
    原告精神慰撫金50萬元；另依系爭協議書第8條約定，應給
    付原告懲罰性違約金200萬元等語，為被告否認，並以前詞
    置辯。查：
  ㈠按稱和解者，謂當事人約定，互相讓步，以終止爭執或防止
    爭執發生之契約；和解有使當事人所拋棄之權利消滅及使當
    事人取得和解契約所訂明權利之效力，民法第736條、第737
    條各有明文。查被告因於兩造婚姻關係存續中與楊絲雅不當
    交往遭查獲，方簽署系爭協議書乙節，為被告自承（見本院
    卷第219至220頁）。次系爭協議書之名稱為「和解協議書」
    ，案由欄記載「茲因甲方（即原告）與乙方（即被告）為夫
    妻關係，乙方與丙方（即楊絲雅）已交往多時至今，涉犯侵
    害甲方之配偶權，乙、丙方對前揭事實坦承不諱且有悔過之
    意，甲、乙、丙三方經協議後達成和解，書列下開條款，以
    資遵守」，第1條約定「於民國（下同）109年6月20日前，
    乙方應將門牌號碼台中市○○區○○路000巷00號2樓之5房屋（
    下稱系爭房屋）所有權以贈與之方式移轉登記予甲方，並願
    承擔系爭房屋之貸款債務，按月繳付或一次性足額付清，作
    為精神慰撫金之支付。」，第3條約定「乙方、丙方應連帶
    賠償甲方壹佰萬元整做為精神上損害賠償，給付方式如下：
    ㈠乙方應於109年6月12日前一次給付甲方伍拾萬元…」，第9
    條約定「…如乙方依本協議書內容據實履行，甲方同意不就
    本事件對乙方、丙方提起任何刑事、民事請求。…」（見本
    院卷第21至22頁）；並酌以區分所有建築物之專有部分本不
    得與其基地所有權應有部分分離為移轉（公寓大廈管理條例
    第4條第2項規定參照），且原告主張系爭協議書第1條所稱
    「系爭房屋」乃指系爭房地一情，復未據被告爭執，足見系
    爭協議書乃兩造與楊絲雅間就被告、楊絲雅侵害原告配偶權
    行為所成立之和解契約，兩造並約定以被告移轉系爭房地所
    有權予原告並仍負擔貸款，及一次性給付原告精神慰撫金50
    萬元等方式，履行被告對原告所負侵權行為損害賠償責任，
    藉此換取原告不提起訴訟，以終止紛爭。是揆諸前揭規定，
    原告依系爭協議書第1條約定，請求被告將系爭房地所有權
    移轉登記予原告，並按月繳付於101年9月17日，以系爭房地
    設定抵押擔保而向土銀北屯分行借貸之本金414萬元貸款，
    暨依該協議書第3條第1項約定，請求被告給付原告精神慰撫
    金50萬元，即屬有據。
  ㈡依系爭協議書第8條約定「任何一方違反違反本協議書約定者
    ，視為違約，應給付他方貳佰萬元作為懲罰性違約金。」（
    見本院卷第21頁），可知被告倘未依系爭協議書之約定履行
    ，原告即得請求被告給付懲罰性違約金。被告迄未履行系爭
    協議書第1條、第3條第1項約定，業如前述。而依系爭協議
    書第2條約定，被告應自簽立系爭協議書之次月即109年7月
    起，按月於每月10日前給付原告3萬元至兩造離婚，然被告
    並未依約履行乙事，亦為被告自承（見本院卷第241頁），
    且有系爭協議書可據（見本院卷第21頁）。是原告以被告未
    依約履行系爭協議書第1條、第2條、第3條第1項約定為由，
    依系爭協議書第8條約定，請求被告給付懲罰性違約金，亦
    屬有據。
  ㈢被告雖抗辯以：原告於109年6月7日向伊恫稱「如不簽署可能
    會影響被告之工作」、「不要把事情鬧大」，伊因受脅迫，
    始簽署系爭協議書，得依民法第92條第1項規定撤銷簽署系
    爭協議書之意思表示云云。惟：
　⒈按因被詐欺或被脅迫，而為意思表示者，表意人得撤銷其意
    思表示，民法第92條第1項前段固有明文。然主張被脅迫而
    為表示之當事人，應就此項事實負舉證之責。被告抗辯原告
    於簽立系爭協議書時曾向其稱「如不簽署可能會影響被告之
    工作」、「不要把事情鬧大」云云，為原告否認（見本院卷
    第212頁），被告並未舉證以實其說，自難採信。
　⒉被告雖又抗辯：原告於109年6月7日係會同徵信社人員與自稱
    律師之人抵達八角民宿，並經徵信社現場錄影，而簽署系爭
    協議書為原告之蒐證重點，應無不錄影之理。經法院命原告
    提出當日全部錄影，原告竟稱在八角民宿之影片已全部提出
    ，故原告無正當理由不從提出文書之命，應依民事訴訟法第
    345條規定，認伊抗辯原告有向伊恫稱上詞為真云云。查原
    告於109年6月7係會同徵信社人員與徵信社委派之律師，至
    八角民宿查獲被告與楊絲雅同在室內乙情，雖為原告自承（
    見本院卷第14、225頁），且有原告所提八角民宿錄影光碟
    （外放證物袋）可憑。然原告主張簽立系爭協議書之地點係
    在便利商店（見本院卷第218、225頁），非在八角民宿，被
    告以原告所提錄影畫面內無簽署系爭協議書過程為由，遽指
    原告無正當理由不從提出文書之命，已非有據。再衡諸徵信
    社人員錄影蒐證之目的，乃在證明被告與楊絲雅確有不當交
    往行為且人贓俱獲，而被告與楊絲雅簽署系爭協議書時，其
    等侵害原告配偶權行為既已遭查獲並經錄影存證，事後和解
    經過自與被告、楊絲雅所負民事侵權行為責任之成立與否無
    必然關連，難認徵信社人員必會攝錄此一過程；被告復未舉
    證證明其於簽署系爭協議書時確有遭錄影，自無從率認有此
    錄影存在，則被告泛稱原告無正當理由不從提出文書之命云
    云，無可憑採。
　⒊綜上，被告未舉證證明遭脅迫之事實，則其抗辯得依民法第9
    2條第1項規定撤銷簽署系爭協議書之意思表示，故無須履行
    系爭協議書約定云云，殊非可採。
　㈣被告固又抗辯稱：原告未給伊充分時間閱覽協議書內容，且
    伊不富裕，竟仍同意將婚前購入、名下唯一之不動產即系爭
    房地移轉登記予原告，亦同意給付原告精神慰撫金50萬元與
    按月給付原告3萬元，復約定高達200萬元之違約金。倘伊完
    全履行，不僅一無所有，更將負擔高額債務，非一般人在正
    常情況下之決定。故伊係出於急迫、輕率、無經驗，始在系
    爭協議書上簽名，得依民法第74條規定撤銷簽署系爭協議書
    之意思表示，或請求減輕給付云云。惟：
　⒈按法律行為，係乘他人之急迫、輕率或無經驗，使其為財產
    上之給付或為給付之約定，依當時情形顯失公平者，法院得
    因利害關係人之聲請，撤銷其法律行為或減輕其給付，民法
    第74條第1項雖有明文。惟民法第74條第1項所定之撤銷權，
    須以訴之形式向法院請求為撤銷其行為之形成判決，始能發
    生撤銷之效果，倘僅於給付之訴訴訟中主張行使此項撤銷權
    ，以之為攻擊防禦方法，尚不生撤銷之效力，其法律行為仍
    不因此而失其效力（最高法院109年度台上字第894號判決、
    86年度台上字第2521號裁定意旨參照）。查被告固抗辯其以
    109年8月24日民事答辯狀，依民法第74條規定撤銷簽署系爭
    協議書之意思表示，或請求減輕給付云云，惟核其所述，僅
    屬援引民法第74條為防禦方法，並未以訴之形式聲明請求法
    院撤銷系爭協議書法律行為或減輕給付，揆之前揭說明，系
    爭協議書法律行為自仍屬有效。
　⒉況查，被告就其於簽署系爭協議書前無充分時間閱覽內容乙
    節，洵未舉證以實其說，已無可取。而系爭協議書僅有2頁
    ，其中與本件相關之條款（即第1條至第3條、第8條）皆在
    第1頁，用詞文義甚為淺白，不待更為演繹或具備法律專業
    知識，即得為具備一般智識經驗之人所明悉，且參酌被告為
    65年次，有個人基本資料查詢結果可據（外放證物袋），並
    依其自承：伊為碩士畢業，現擔任科技公司之製造部經理等
    語（見本院卷第219頁），依被告年齡、教育程度及工作經
    驗，顯有相當之社會歷練，斷無不知簽訂系爭協議書之法律
    效果。再考之系爭協議書第5條、第6條尚就兩造嗣後是否仍
    維持婚姻關係；倘任一方於半年後欲離婚、或被告於半年內
    即欲離婚時之條件，暨均相互放棄夫妻剩餘財產分配請求權
    等項為約定（見本院卷第21頁），已預為考量兩造後續婚姻
    關係之解消與剩餘財產分配事宜。由此益徵被告並非無經驗
    之人，其乃於遭原告發現不倫情事後，恐將負侵害配偶權民
    事侵權責任及面臨婚姻關係解消後之相關財產分配問題，經
    主觀權衡利弊得失後，依自由意志而為選擇，尤難認被告係
    出於急迫、輕率，或無經驗而為法律行為。
　⒊綜上，被告抗辯其係出於急迫、輕率、無經驗而簽立系爭協
    議書，得依民法第74條第1項規定請求撤銷該法律行為或減
    輕給付，故無須履行系爭協議書約定云云，要無足取。
　㈤被告另抗辯以：系爭協議書第1條乃就系爭房地所為之贈與協
    議，因系爭房地所有權尚未移轉予原告，伊得以109年8月24
    日民事答辯狀撤銷該贈與協議云云，惟原告主張：系爭協議
    書為兩造間之和解契約，該協議書第1條僅係敘明移轉不動
    產方式，以節省稅賦等語。按贈與物之權利未移轉前，贈與
    人得撤銷其贈與，民法第408條第1項前段雖有明文。然上開
    規定之適用，以當事人係成立贈與契約為要。又解釋私人之
    契約應通觀全文，並斟酌立約當時之情形，以期不失立約人
    之真意。解釋當事人所立書據之真意，以當時之事實及其他
    一切證據資料為其判斷之標準，不能拘泥字面或截取書據中
    一二語，任意推解致失真意（最高法院101年度台上字第150
    5號判決意旨參照）。系爭協議書第1條乃兩造就被告因侵害
    原告配偶權行為所負損害賠償責任達成之和解約定，業經認
    定如前，自非贈與契約。至系爭協議書第1條所載「以贈與
    之方式移轉登記予甲方」，核僅可認兩造指定以「贈與」名
    義作為向地政機關申辦所有權移轉登記之原因，不足為認定
    系爭協議書第1條屬贈與契約之依據。是按諸上開說明，被
    告自無從依民法第408條第1項規定撤銷系爭協議書第1條約
    定。被告所辯前詞，仍無可取。
  ㈥被告復抗辯稱：系爭協議書第8條所定懲罰性違約金數額過高
    ，應予酌減等語。查：
　⒈按約定之違約金額過高者，法院得減至相當之數額，民法第2
    52條定有明文。而違約金有賠償總額預定性質及懲罰性質之
    分，前者作為債務不履行所生損害之賠償總額，債權人除違
    約金外，不得另行請求損害賠償；後者作為強制債務履行、
    確保債權效力之強制罰，於債務不履行時，債權人除得請求
    支付違約金外，並得請求履行債務，或不履行之損害賠償。
    又約定之違約金額是否過高，前者目的在於填補債權人因債
    權不能實現所受之損害，並不具懲罰色彩，法院除衡酌一般
    客觀事實、社會經濟狀況及債權人因債務已為一部履行所受
    之利益外，尤應以債權人實際所受之積極損害及消極損害為
    主要審定標準；後者則非以債權人所受損害為唯一審定標準
    ，尚應參酌債務人違約時之一切情狀斷之（最高法院109年
    度台上字第1013號、109年度台上字第2079號判決意旨參照
    ）。
　⒉原告因被告迄未依約履行系爭協議書第1條、第2條及第3條第
    1項約定，自須另事請求，衡情當受有支出一定程序成本之
    損害。而系爭協議書第2條、第3條第1項係屬有確定給付期
    限之金錢債務，則原告因被告遲延給付，亦受有自遲延翌日
    起算之遲延利息損害（民法第233條規定參照）。再徵之被
    告雖抗辯：伊係在臨時且受脅迫之情形下簽署系爭協議書，
    斯時無充分時間閱覽內容云云，然未舉證證明遭脅迫之事實
    ，且亦非出於急迫、輕率或無經驗而為法律行為，已如前述
    ，由此可知被告僅因個人主觀見解即遽行毀諾，難認其違約
    有何不可歸責事由。又兩造既已於系爭協議書中約明應給付
    懲罰性違約金，資以嚇阻、懲罰被告債務不履行之行為，自
    不宜酌減至形同無違約金約定之程度，方屬合理。是本院審
    酌上開各節，暨系爭協議書既屬有效，原告仍得請求被告履
    行債務，於被告履行時所可享受之給付利益尚未受影響等一
    切情狀，認原告請求被告給付違約金200萬元，容屬過高，
    應酌減為約定違約金數額2分之1即100萬元。
　⒊至原告主張：因系爭協議書屬和解契約，伊得完全依契約所
    定條件請求賠償，無違約金酌減問題云云。惟民法第252條
    規定之設，即係鑑於當事人依契約自由原則，雖得自由約定
    違約金數額，惟於約定之違約金額超過債權人之損害額而有
    顯失公平之情形時，仍許由法院酌減至相當數額，以期公平
    保護債務人之利益（民法第252條立法理由參照）。是自無
    從以兩造係於和解契約中為違約金約定，即遽指無違約金酌
    減問題。原告前揭主張，尚非可採。
　⒋綜上，原告依系爭協議書第8條約定，請求被告給付懲罰性違
    約金100萬元，為有理由。逾此部分之請求，則屬不應准許
    。
　㈦按給付有確定期限者，債務人自期限屆滿時起，負遲延責任
    ；給付無確定期限者，債務人於債權人得請求給付時，經其
    催告而未為給付，自受催告時起，負遲延責任。其經債權人
    起訴而送達訴狀，或依督促程序送達支付命令，或為其他相
    類之行為者，與催告有同一之效力；遲延之債務，以支付金
    錢為標的者，債權人得請求依法定利率計算之遲延利息，民
    法第229條第1項、第2項、第233條第1項前段各有明文。查
    系爭協議書第3條第1項所定精神慰撫金之給付係有確定期限
    ，則被告自109年6月13日起，即因屆期未清償而負遲延責任
    。又原告起訴後，起訴狀繕本於109年8月3日送達被告，有
    本院送達證書可證（見本院卷第43頁）。是原告就前開得請
    求之金額即150萬元（計算式：精神慰撫金50萬元＋懲罰性違
    約金100萬元＝150萬元），併請求自起訴狀繕本送達翌日即
    同年月4日起至清償日止，按法定利率即週年利率5％計算之
    利息，同屬有據。
五、從而，原告依系爭協議書第1條、第3條第1項、第8條約定，
    請求被告應將系爭房地所有權移轉登記予原告，並按月繳付
    於101年9月17日，以系爭房地設定抵押擔保而向土銀北屯分
    行借貸之本金414萬元貸款；暨應給付原告150萬元，及自起
    訴狀繕本送達翌日即109年8月4日起至清償日止，按週年利
    率5％計算之利息，為有理由，應予准許。逾此範圍之請求，
    為無理由，應予駁回。又原告另依民法第184條第1項、第19
    5條第1項、第3項規定請求精神慰撫金部分，係以單一聲明
    ，請求法院與系爭協議書第3條第1項約定為同一之判決，自
    屬訴之重疊合併。本院既認原告依系爭協議書第3條第1項約
    定請求被告給付50萬元為有理由，即無庸別為論究。
六、兩造就原告請求金錢給付部分，陳明願供擔保，聲請宣告假
    執行及免為假執行，經核於法並無不合，爰分別酌定相當之
    擔保金額宣告之。
七、本件事證已臻明確，兩造其餘攻擊防禦方法及所提證據，經
    本院審酌後，認於判決結果均不生影響，爰不一一予以論駁
    贅述。
八、據上論結，原告之訴為一部有理由，一部無理由，依民事訴
    訟法第79條、第390條第2項、第392條第2項，判決如主文。
中　　華　　民　　國　　110 　年　　11　　月　　19　　日
                  民事第二庭  法  官  李佳芳
正本係照原本作成。
如對本判決上訴，須於判決送達後20日內向本院提出上訴狀。如
委任律師提起上訴者，應一併繳納上訴審裁判費。
中　　華　　民　　國　　110 　年　　11 　　月　22　　日
                                書記官  蔡柏倫